---
title: "Informe PAC 1"
author: "Guillem Casanovas Sanglas"
output:
  pdf_document: 
    number_sections: true
    toc: true
    toc_depth: 2
  html_document: default
editor_options: 
  markdown: 
    wrap: 72
---

# Resum

S'explora la caquèxia, un estat de desnutrició i atrofia muscular
relacionat amb el càncer, mitjançant l'anàlisi de dades de 77 pacients
amb càncer, que inclou pacients amb caquèxia i pacients controls. S'han
analitzat les concentracions de diferents metabòlits a partir de mostres
d'orina utilitzant RStudio. Els resultats indiquen que hi ha determinats
metabòlits, com la Leucina i la Creatinina, que presenten diferències
significatives en la seva concentració entre ambdós grups. La
identificació d'aquests elements pot ser clau per a la creació d'un
panell de biomarcadors que permetin diagnosticar pacients caquèxics.

# Objectius

La caquèxia es un estat d'extrema desnturició, atròfia muscular i
anorèxia que pateix una persona la qual no esta tractant de perdre pes.
El més normal es perdre massa muscular i en alguns casos es perd teixit
adipòs, però no sempre. Pot estar relacionada amb altres patologies,
essent un símptoma de moltes patologies com per exemple càncer. Però
també pot tenir relació amb altres patologies com tuberculosi, sida i
malalties autoimmunes. Apareix en el 70% de pacients amb cancer, essent
el responsable del 22% de les morts de pacients amb càncer
\hyperlink{ref1}{[1]}. Els pacients que la pateixen presenten feblesa
física que pot arribar a portar a un estat d'immobilitat degut a la
important perdua muscular. És molt díficil diagnosticar-la ja que no hi
ha un criteri ben definit, sobretot en els estadis inicials on es podria
prevenir \hyperlink{ref2}{[2]}.

L'objectiu d'aquest informe es el de realitzar una exploració de les
dades de 77 pacients amb càncer, alguns dels quals pateixen caquèxia i
altres no. D'aquesta manera amb la exploració de les dades que tenim, es
pretè intentar trobar diferencies en els valors dels metàbolits
analitzats que permetin diferenciar entre la població que pateix
caquèxia i la que no. El qual podria ser útil en futurs estudis de
pacients amb condicions similars per a poder intentar establir
biomarcadors que permetin diagnosticar la patologia.

# Materials i Metodes

Pel que fa a les dades usades en l'informe, no són dades originals, sinò
que son proporcionades pel tutor de l'assignatura. Les quals s'obtenen
de la web
[[MetaboAnalyst]{.underline}](https://rest.xialab.ca/api/download/metaboanalyst/human_cachexia.csv)
i contenen informació metabolòmica de mostres d'oringa de pacients amb
càncer, tant controls com pacients caquèxics. En particular s'analitza
la concentració d'orina d'una gran mostra de metabòlits.

Per a l'analisis i tractament de les dades s'ha usat exclusivament el
software *Rstudio* amb el qual s'ha generat tant l'informe com el fitxer
que conté el contenidor *SummarizedExperiment*. Al treballar les dades
s'ha treballat amb el llenguatge de programació R. Gran part de els
analisis s'han realitzat fent servir funcions propies de la versio base
del software. A més a més però també s'ha fet servir els paquets
*BiocManager*, *SummarizedExperiment* i *ggfortify*, que proporcionen
funcions específiques per a la manipulació i visualització de les dades.

El procés seguit per l'analisis ha sigut el que es descriu a
continuació. En primer lloc s'estudien les dades per observar si es
necessita cap manipulació previa a poder treballar-hi. Seguidament es
crea el contenidor *SummarizedExpermient*, el qual conté tota la
informació relativa a les dades de l'experiement, aixi com també les
metadades associades. Posteriorment es procedeix al analisis exploratori
de les dades, ja que es un dels objectius del informe. On es miren les
característiques a nivell general, per finalment entrar en analisis més
detallats buscant patrons o agrupaments intrínsecs en les dades, que
permetin trobar diferències significatives i rellevants entre els grups
de pacients.

# Resultats

```{r invisible, include=FALSE}
knitr::opts_chunk$set(message = FALSE, warning = FALSE)
#Carreguem el contenidor per a poder-hi treballar
library(SummarizedExperiment)
load(file = "SummarizedExperiment.rda")
# Guardem en un objecte les dades numeriques de l'experiment,ja que ens serà util a posteriori
dades_expressio<-apply(assay(SE)[-1,],2,as.numeric)

#Carreguem el fitxer .csv
dades<-read.csv("human_cachexia.csv",row.names = 1)
#Ho passem a factor per facilitar l'analisis
dades$Muscle.loss<-as.factor(dades$Muscle.loss)

```

## Observació general dades

En primer lloc es realitza una observació general del contingut del
contenidor SE. Per veure quines dades estem tractant.

```{r setup37,echo=FALSE}
#Seleccionem els components principals del objecte SE per fer-nos una idea del contingut d'aquest.
head(SE)
rowData(SE)
colData(SE)
metadata(SE)
```

Veiem com estem tractant amb un conjunt de dades que conté observacions
de pacients amb cànceramb caquèxia i pacients controls. Cada pacient té
un identificador únic. Per a cada pacient s'han pres mostres d'orina i
s'ha analitzat la concentració de diferents metabòlits en unitats
arbitraries (U.A).

Seguim amb l'ànalisis del conjunt de dades.

S'evaluen les dimensions de les dades d'estudi, per veure l'extensió de
les dades que es tracten.

```{r setup3,echo=FALSE}

cat("Les dimensions de la base de dades són", dim(assay(SE))[1],"files i",
    dim(assay(SE))[2], "columnes. Les 64 files corresponen a 63 
metabolits analitzats i la condició del malalt (caquèxic o control),i les 77 columnes 
es el nombre de pacients del estudi.\n")

```

## Proporció de pacients en l'estudi

A continuació visualitzarem quants dels pacients que tenim corresponen a
pacients control (pacients amb càncer) i quants d'ells pateixen
caquèxia. Es rellevant determinar-ho ja que si tenim massa pocs pacients
de qualsevol dels dos grups ens pot ser perjudicial. Una baixa mostra de
qualsevol dels dos grups faria que els valors obtinguts poguessin no ser
representatius del grup al qual pertanyen, fent que els resultats ens
portessin a interpertacions erronies.

```{r setup15, echo=FALSE}
#En primer lloc calculem el nombre de pacients segons la condició
Numero_pacients<-table(colData(SE)$condition)
#Fem el mateix en proporció
Percentatge_pacients<-prop.table(Numero_pacients)
#Preparem les columnes i files de la taula que farem
Columna_taula<-c("Recompte pacients", "Proporció pacients")
Fila_taula<-c("Caquèxia", "Control")
#Creem la taula amb les dades, ajustant-les segons la seva naturalesa
Taula_recompte<-data.frame(Numero=as.integer(Numero_pacients), 
                           Percentatge= round(as.numeric(Percentatge_pacients),2))
#Afegim els noms de les files i les columnes
colnames(Taula_recompte)<-Columna_taula
rownames(Taula_recompte)<-Fila_taula
print(Taula_recompte)

```

*Recompte de pacients amb caquèxia i pacients control en l'estudi.*

Tal i com podem veure hi ha un major nombre de pacients amb caquèxia,
concretament hi ha 17 pacients més. En proporció tenim un 60% de la
mostra que correspon a pacients amb caquèxia i el 40% restant són
pacients control. Pel que podem considerar que tenim una mostra bastant
similar de cada un dels grups.

Com que ambdós grups es troben bastan ben representats podem procedir
amb l'exploració de les dades.

## Valors omessos

Un altre analisis interessant es buscar si hi ha cap valor omès al llarg
del conjunt de dades. Ja que si no els idenitifiquem, podrien ser
considerats pel software d'analisis com a 0, fet que podria alterar
significativament els valors obtinguts en les variables afectades.

```{r setup31, echo=FALSE}
#Farem un sumatori del nombre de valors omesos (NA), en cas que en trobem 
#procedirem a identificar-los.
cat("El nombre de valors omessos es",sum(is.na.data.frame(dades_expressio)),
    "\n")
```

Per sort tenim un conjunt de dades que no conté valors omessos per tant
podem procedir amb l'exploració sense necessitat de tractar les dades.

## Analisis de possibles patrons

Farem un estudi de components principals (PCA), per a tal d'observar si
hi ha cap patró que ens permeti estudiar la major part de la
variabilitat del conjunt de dades.

```{r setup8, echo=FALSE}
#Ara podem fer el PCA, abans pero cal transposar les dades ja que el PCA vol
#les variables en columnes i observacions en files
PCA<-prcomp(t(dades_expressio))
#Representarem nomes una part de les dades del resum,ja que sino es massa llarg
resum_pca<-summary(PCA)
#Seleccionem nomes les 10 primeres components
resum_pca$importance[,1:10]
```

*Mostra del resum obtingut del PCA on es veu la contribució de cada
component principal (PC).*

Veient el resum del PCA podem observar com hi ha una component molt
rellevant, ja que per si sola explica el 44% de la variancia total de
les dades. Si agafem fins la PC7 arribariem a explicar el 72% de la
variancia, pel que podriem reduir les dimensions del model dràsticament
i relativament mantenir gran part de la informació.

Es fa un gràfic amb les dues components principals per observar com
separen les mostres segons la condició del pacient.

```{r setup9, echo=FALSE}
#Carreguem el paquet ggfortify que fa gràfics de PCA d'una manera molt #simple i efectiva
library(ggfortify)
#Fem el gràfic representant les dades de les dues principals components i #que es diferencin cada condició per un color diferent.
autoplot(PCA, data=colData(SE), colour = 'condition',
         main="Gràfic de les dues components principals")
```

*Gràfic que representa com es separen les dades segons si són pacients
caquèxics o control gràcies a la variancia explicada per les dues
components principals.*

En el gràfic, tot i que veiem que hi ha moltes mostres barrejades,
s'observa una certa tendencia a que les mostres de pacients caquèxics es
desplaçen cap a valors positius de la PC1. Fet que encaixa amb el fet
que aquesta variable explica practicament la meitat de la variancia del
conjunt de dades. Tot i això nomes estem representant el 50% de la
variancia, per això hi ha moltes mostres que no es troben del tot
separades, fent que la separació encara no sigui optima.

## Evaluació de possibles agrupaments

Realitzarem un dendograma per a veure si podem observar cap cluster o
patró que ens permeti identificar alguna relació entre determinades
mostres que ens permetin diferenciar clarament entre els dos grups
estudiats.

```{r setup10, echo=FALSE}

# Calculem la matriu de distancies amb la distancia euclidea
distancies <- dist(t(dades_expressio), method = "euclidean")

#Creem l'objecte que crea l'arbre de distancies
cluster <- hclust(distancies, method = "average")
#I el representem que ens ensenyi cada observació a quina condició pertany
plot(cluster, labels=colData(SE)$condition)

```

*Representació del dendograma on veiem cada observació segons la
condició del pacient.*

Veient el dendograma veiem com en molts punts tenim tant observacions de
pacients amb caquèxia com pacients control, fet que no ens permet
observar cap patró clar. Per desgràcia el dendograma no ens es de massa
ajuda per a poder observar si es forma cap cluster amb les dades, pel
que no podem extreure'n cap relació.

## Comparació concentracions de metabolits segons la condició del pacient

Veient el conjunt de dades que tenim, sembla interessant mirar si entre
els dos grups hi ha cap variable que presenti uns valors d'expressió
relativament diferencials entre ells. De manera que ens pogués ser
d'ajuda per poder usar aquelles variables com a possibles biomarcadors
pel diagnostic de la caquèxia. Ara passarem a mirar els valors de cada
variable segons la condició del pacient. Es fa l'analisis amb les dades
escalades per facilitar la comprensió. Tal i com podem veure en
l'Apèndix en la secció del [**Gràfic de caixes segons cada
condició**](#gràfic-de-caixes-de-cada-metàbolit-segons-la-condició-del-pacient)**,**
hi ha algunes variables que si semblen presentar diferencies entre cada
condició. A continuació es seleccionen alguns dels gràfics més
representatius.

```{r setup7, echo=FALSE,fig.width=10, fig.height=8}
#Representem els gràfics de varies varaibles rellevants
#Seleccionem quants gràfics volem represnetar per pagina i fila
par(mfrow = c(2, 2))
#Fem el  grafic de caixes, on es representi els valors de concentració de 
#la Leucina segons la condició del pacient
boxplot(as.numeric(assay(SE, "counts")["Leucine", ]) ~ colData(SE)$condition, 
        #Afegim elements
        main = "Leucine", 
        xlab = "Condició del pacient",
        ylab = "Leucine" , 
        col = c("red", "blue"))
boxplot(as.numeric(assay(SE, "counts")["X4.Hydroxyphenylacetate", ]) ~ colData(SE)$condition, 
        main = "X4.Hydroxyphenylacetate", 
        xlab = "Condició del pacient",
        ylab = "X4.Hydroxyphenylacetate" , 
        col = c("red", "blue"))
boxplot(as.numeric(assay(SE, "counts")["Creatinine", ]) ~ colData(SE)$condition, 
        main = "Creatinine", 
        xlab = "Condició del pacient",
        ylab = "Creatinine" , 
        col = c("red", "blue"))
boxplot(as.numeric(assay(SE, "counts")["Uracil", ]) ~ colData(SE)$condition, 
        main = "Uracil", 
        xlab = "Condició del pacient",
        ylab = "Uracil" , 
        col = c("red", "blue"))

```

*Comparació dels nivells de Leucina, Hydroxypenylacetat, Creatinina i
Uracil en pacients amb i sense caquèxia.*

Hem seleccionat 4 gràfics que mostren diferents situacions. En el cas de
Leucina i Creatinina, s'observa una gran diferencia en els valors de
concentració dels metabolits en pacients caquexics i control, essent
superior en els pacients caquexics en ambdós cassos. Pel que fa a
Hydroxypenylacetat, la diferencia no es tant important, pel que no podem
afirmar que hi ha diferencies clares entre els dos grups. I finalment
pel que fa a Uracil, veiem com els valors són similars.

Es seleccionen aquests gràfics per criteris educatius, seleccionant dues
variables que presentin grans diferencies a nivell visual, una altra que
la diferencia sigui menor, pero tot i això apreciable, i una que
aparentment no hi ha diferencies. Aixi a posteriori, podem comparar les
mitjanes i fer un estudi estadístic amb dos cassos diferents.

Es calcula la mitjana sense escalar de la concentració dels metabòlits
destacats, per veure fins a quin punt hi ha tanta diferencia.

```{r setup812, echo=FALSE}
#Calculem la mitjana de cada variable segons la condicio
mitjana_leucina_control<-mean(dades$Leucine[dades$Muscle.loss=="control"])
mitjana_leucina_caquexia<-mean(dades$Leucine[dades$Muscle.loss!="control"])
mitjana_X4_control<-mean(dades$X4.Hydroxyphenylacetate
                              [dades$Muscle.loss=="control"])
mitjana_X4_caquexia<-mean(dades$X4.Hydroxyphenylacetate
                               [dades$Muscle.loss!="control"])
mitjana_creatinina_control<-mean(dades$Creatinine[dades$Muscle.loss=="control"])
mitjana_creatinina_caquexia<-mean(dades$Creatinine[dades$Muscle.loss!="control"])
mitjana_Uracil_control<-mean(dades$Uracil
                              [dades$Muscle.loss=="control"])
mitjana_Uracil_caquexia<-mean(dades$Uracil
                               [dades$Muscle.loss!="control"])

cat("La concentració mitjana de Leucina en els pacients controls es de",mitjana_leucina_control,"U.A. 
I en els pacients caquexics és", mitjana_leucina_caquexia,"U.A.\n")

cat("La concentració mitjana de Hydroxypenylacetat en els pacients controls es de",mitjana_X4_control,"U.A. 
I en els pacients caquexics és", mitjana_X4_caquexia,"U.A.\n")

cat("La concentració mitjana de Creatinina en els pacients controls es de",mitjana_creatinina_control,"U.A. 
I en els pacients caquexics és", mitjana_creatinina_caquexia,"U.A.\n")

cat("La concentració mitjana d'Uracil en els pacients controls es de",mitjana_Uracil_control,"U.A. 
I en els pacients caquexics és", mitjana_Uracil_caquexia,"U.A.\n")

```

Veiem com en el cas de la Leucina i la Creatinina les diferencies són
importants, en canvi en Hydroxypenylacetat i Uracil les diferencies són
menors.

Mirem-ho en percentatge per tenir una idea més clara de les diferencies
entre elles.

```{r setup82, echo=FALSE}
#Calculem el % de diferencia entre una mitjana i l'altre i ho arrodonim.
leucina_prop<-round(((mitjana_leucina_caquexia-mitjana_leucina_control)/
                  mitjana_leucina_control)*100,2)
X4_prop <- round(((mitjana_X4_caquexia - mitjana_X4_control) / 
                    mitjana_X4_control) * 100, 2)
creatinina_prop<-round(((mitjana_creatinina_caquexia-mitjana_creatinina_control)                   /mitjana_creatinina_control)*100,2)
Uracil_prop <- round(((mitjana_Uracil_caquexia - mitjana_Uracil_control) / 
                    mitjana_Uracil_control) * 100, 2)
cat("La concentració de Leucina es un", leucina_prop, "% superior en pacients amb caquèxia 
en comparació al control.\n")
cat("La concentració de Hydroxypenylacetat es un", X4_prop, "% superior en
pacients amb  caquèxia en comparació al control.\n")
cat("La concentració de Creatinina es un", creatinina_prop, "% superior en pacients amb caquèxia 
en comparació al control.\n")
cat("La concentració d'Uracil es un", Uracil_prop, "% superior en pacients amb  caquèxia
en comparació al control.\n")
```

Veiem com la concentració de Leucina i Creatinina en pacients amb
caquèxia es molt més gran que la que presenten els pacients control en
orina. Essent el doble pel que fa a la Leucina i gairebè el doble en
Creatinina. Pel que fa a Hydroxypenyalcetat i Uracil la diferencia es
menor, en els dos casos la diferencia es menor al 20%.

Aquesta valoració s'ha de prendre amb pinces ja que no disposem de dades
estadístiques que ho recolzin. Pel que es realitza un breu estudi
estadístic per donar més pes al que hem vist.

Es realitza un analisis ANOVA que ens permet comparar si els nivells de
concentració dels dos metàbolits estudiats són significativament
diferents segons la condició.

```{r setup83, echo=FALSE}
#Realitzem el model anova amb les variables, de nou amb les dades no escalades.
model_leu<-aov(Leucine~Muscle.loss, data=dades)
resum_model_leu<-summary(model_leu)
#Mirem el resum per avaluar el resultat
p_value_leu<-resum_model_leu[[1]]["Muscle.loss", "Pr(>F)"]
p_value_leu<-round(p_value_leu,4)

model_X4<-aov(X4.Hydroxyphenylacetate~Muscle.loss, data=dades)
resum_model_X4<-summary(model_X4)
#Mirem el resum per avaluar el resultat
p_value_X4<-resum_model_X4[[1]]["Muscle.loss", "Pr(>F)"]
p_value_X4<-round(p_value_X4,4)
model_uracil<-aov(Uracil~Muscle.loss, data=dades)
resum_model_uracil<-summary(model_uracil)
#Mirem el resum per avaluar el resultat
p_value_uracil<-resum_model_uracil[[1]]["Muscle.loss", "Pr(>F)"]
p_value_uracil<-round(p_value_uracil,4)

model_Creatinina<-aov(Creatinine~Muscle.loss, data=dades)
resum_model_Creatinina<-summary(model_Creatinina)
#Mirem el resum per avaluar el resultat
p_value_Creatinina<-resum_model_Creatinina[[1]]["Muscle.loss", "Pr(>F)"]
p_value_Creatinina<-round(p_value_Creatinina,4)

cat("El p_value obtingut per la Leucina es", p_value_leu,".\n")
cat("El p_value obtingut per la Hydroxypenyalcetat es", p_value_X4,".\n")
cat("El p_value obtingut per la Creatinina es", p_value_Creatinina,".\n")
cat("El p_value obtingut per la Uracil es", p_value_uracil,".\n")
```

Com podem veure el breu estudi que hem fet ens permet observar com entre
les dues condicions si que hi ha diferencies significatives pel que fa a
la concentració de Leucina i Creatinina, ja que ambdós p-values son
signifiactivament menors a 0.05, pel que considerem que la diferencia de
mitjanes es estadísitcament significant al 0.05 de significancia. En
canvi pel que fa a Hydroxypenyalcetat i Uracil, no hi ha prou evidencia
per a poder acceptar aquesta hipotesis. Per tant no podem considerar que
les diferencies vistes siguin estadísticament significatives.

# Discussió

Tal i com hem vist al llarg del informe hem pogut realitzar una
exploració de les dades. Aquest anàlisis ens ha permés identificar dos
punts rellevants.

Gràcies al [[Analisis de possibles
patrons]{.underline}](analisis-de-possibles-patrons) hem pogut observar
com tot i que el model conté moltes variables i per tant moltes
components principals, gairebe la meitat de la variancia de les dades
s'explica per una sola component principals. Tot i això la resta de
components aporten molt poc en comparació, ja que només hi ha 4
components principals més que expliquin més del 5% de variancia, fet que
fa que necessitem moltes components principals per a poder representar
un valor de variancia raonable. Per poder explicar el 80% de la
variancia necessitem fins a la PC10, i fins a la PC18 no expliquem el
90% de la variancia. Encara que la seva aportació pugui ser infíma,
poden contenir informació vital, pel que no s'han de menysprear. Això
ens porta a que si seleccionem només les dues primeres components
principals, el model que tenim no permeti realitzar una separació massa
bona de les dades segons la condició de cada mostra, pel que si es
pretengués fer una reducció de la dimensionalitat de les dades s'hauria
d'anar amb cautela, ja que una reducció massa grossa ens faria perdre
informació rellevant.

Amb els resultats de [[Comparació concentracions de metabolits segons la
condició del
pacient]{.underline}](comparació-concentracions-de-metabolits-segons-la-condició-del-pacient),
hem pogut identificar dos metabòlits que semblen presentar
concentracions estadísticament diferents en pacients caquèxics i
control. COncretament hem vist com la Leucina i Creatinina, presenten
valors superiors en pacient caquèxics en comparació al control. Això ho
hem verificat per un test estadístic. Aquest fet es rellevant, ja que
aquesta troballa podria significar que aquests dos metàbolits
possiblement podrien formar part d'un panell de biomarcadors útils per a
identificar pacients amb caquèxia. Això també va ser observat per
\hyperlink{ref3}{[3]} i \hyperlink{ref4}{[4]} que en ambdós estudis es
va trobar que aquests metàbolits presentaven perfils de concentració en
orina diferents segons si el pacient era caquèxic o control. Suggerint
que poden ajudar a crear models de diganostic per la caquèxia.

Es important remarcar que la mida del estudi potser no es suficientment
gran, ja que en el nostre cas i inclós en \hyperlink{ref3}{[3]} i
\hyperlink{ref4}{[4]}, cap estudi supera les 100 mostres. Pel que cal
prendre les afirmacions que s'han fet amb cura, ja que possiblement
necessitem un major volum de mostra per a poder establir biomarcadors
útils que siguin estadísticament rellevants. Però tot i això, la
troballa d'aquests marcadors diferencials en diferents estudis pot ser
indicador que cal seguir analitzant perfils metabolomics en pacients
caquèxics, que ens permetin augmentar el volum de mostres i poguem
reafirmar aquestes observacions.

# Bibliografia

\hypertarget{ref1}{}

[1] Setiawan, T., Sari, I. N., Wijaya, Y. T., Julianto, N. M., Muhammad,
J. A., Lee, H., Chae, J. H., & Kwon, H. Y. (2023). Cancer cachexia:
molecular mechanisms and treatment strategies. Journal of hematology &
oncology, 16(1), 54.
[[https://doi.org/10.1186/s13045-023-01454-0]{.underline}](https://doi.org/10.1186/s13045-023-01454-0){.uri}

\hypertarget{ref2}{}

[2] Peixoto da Silva, S., Santos, J. M. O., Costa E Silva, M. P., Gil da
Costa, R. M., & Medeiros, R. (2020). Cancer cachexia and its
pathophysiology: links with sarcopenia, anorexia and asthenia. Journal
of cachexia, sarcopenia and muscle, 11(3), 619–635.
[[https://doi.org/10.1002/jcsm.12528]{.underline}](https://doi.org/10.1002/jcsm.12528){.uri}

\hypertarget{ref3}{}

[3]Yang, Q. J., Zhao, J. R., Hao, J., Li, B., Huo, Y., Han, Y. L., Wan,
L. L., Li, J., Huang, J., Lu, J., Yang, G. J., & Guo, C. (2018). Serum
and urine metabolomics study reveals a distinct diagnostic model for
cancer cachexia. Journal of cachexia, sarcopenia and muscle, 9(1),
71–85.
[[https://doi.org/10.1002/jcsm.12246]{.underline}](https://doi.org/10.1002/jcsm.12246){.uri}

\hypertarget{ref4}{}

[4]Eisner, R., Stretch, C., Eastman, T.B., Xia, J., Hau, D.D., Damaraju,
S., Greiner, R., Wishart, D.S., & Baracos, V.E. (2011). Learning to
predict cancer-associated skeletal muscle wasting from 1H-NMR profiles
of urinary metabolites. Metabolomics, 7, 25-34.
[[doi:10.1007/s11306-010-0232-9]{.underline}](doi:10.1007/s11306-010-0232-9){.uri}

# Repositori GitHub

Link al repositori de GitHub:
[[https://github.com/Garroww/Casanovas-Sanglas-Guillem-PEC1.git]{.underline}](https://github.com/Garroww/Casanovas-Sanglas-Guillem-PEC1.git){.uri}

# Apendix

A continuació s'inclouen tots aquells codis que s'han anat executant al
llarg del informe però que no han aparegut. Així com també versions
completes de resultats que s'han mostrat parcialment. També s'inclou
altres fragments de codi usats que han sigut utils. Els fragments de
codi que són identics als que s'han usat en l'apartat de
[[Resultats]{.underline}](resultats) es mostren sense executar per
estalviar espai. Cada fragment de codi incloul'explicació dels passos
rellevants, així com també algun comentari no rellevant que no s'ha
afegit en l'informe.

## Carregar les dades de treball

```{r setup}
#Carreguem el fitxer .csv
dades<-read.csv("human_cachexia.csv",row.names = 1)

```

## Comprovació rang de valors de les variables

Observem com efectivament hi ha molta diferencia en el rang en
determinades variables, tot i que en general la inmensa majoria de
variables prenen valors similars. Pel que necessitarem escalar les
dades, per fer-ho mes entendible i interpretable.

```{r setup5}
#Separem les dades numeriques de la resta
dades_numeriques<- dades[,2:ncol(dades)]
#FEm un grafic de caixes per veure els valors que pren cada variable, aixi podem
#observar si tenim cap variable que té un rang de valors molt diferent al de la resta de dades.
boxplot(dades_numeriques, xlab="Variables", ylab="Expressió (U.A)")
```

## Escalatge de dades {#escalatge-de-dades}

Vist que el rang de algunes variables es molt variat, l'escalarem per a
poder treballar més comodament. Aquest pas es realitza previament a la
creació del contenidor SummarizedExperiment.

```{r setup6}
#Escalarem les dades per tal que siguin més comparables i entendibles. Les 
#escalarem en un rang de valors de 0 a 1.
escala <- function(x) {
    (x - min(x)) / (max(x) - min(x))
}
dades_numeriques_escalades <- apply(dades_numeriques, 2, escala)
#Abans però guardem en un objecte nou la columna de la condició
dades_no_numeriques <- dades[, 1, drop = FALSE]
#Ara ho guardem en un nou objecte juntament amb la condició de cada pacient
dades_escalades<- cbind(dades_no_numeriques, dades_numeriques_escalades)
dades_escalades<-as.data.frame(dades_escalades)

#Repetim de nou el boxplot per verificar
boxplot(dades_numeriques_escalades,xlab="Variables", ylab="Expressió (U.A)")

```

## Creació contenidor Summarized Experiment

Es troba en el document específic "Summarized Experiment.rmd". El
contenidor creat ja conté les dades escalades, que s'han obtingut en
l'apartat [Escalatge de dades](#escalatge-de-dades)

```{r setup2, eval=FALSE}
#Carreguem el contenidor per a poder-hi treballar
load(file = "SummarizedExperiment.rda")

```

## Observació general dades

En primer lloc es realitza una observació general del contingut del
contenidor SE. Per veure quines dades estem tractant

```{r setup371,eval=FALSE}
#Seleccionem els components principals del objecte SE per fer-nos una idea del contingut d'aquest.
head(SE)
rowData(SE)
colData(SE)
metadata(SE)
```

```{r setup345,eval=FALSE}

cat("Les dimensions de la base de dades són", dim(assay(SE))[1],"files i",
    dim(assay(SE))[2], "columnes. Les 64 files corresponen a 63 
    metabolits analitzats i la condició del malalt (caquèxic o control), 
    i les 77 columnes es el nombre de pacients del estudi.\n")

```

## Proporció de pacients en l'estudi

```{r setup151, eval=FALSE}
#En primer lloc calculem el nombre de pacients segons la condició
Numero_pacients<-table(colData(SE)$condition)
#Fem el mateix en proporció
Percentatge_pacients<-prop.table(Numero_pacients)
#Preparem les columnes i files de la taula que farem
Columna_taula<-c("Recompte pacients", "Proporció pacients")
Fila_taula<-c("Caquèxia", "Control")
#Creem la taula amb les dades, ajustant-les segons la seva naturalesa
Taula_recompte<-data.frame(Numero=as.integer(Numero_pacients), 
                           Percentatge= round(as.numeric(Percentatge_pacients),2))
#Afegim els noms de les files i les columnes
colnames(Taula_recompte)<-Columna_taula
rownames(Taula_recompte)<-Fila_taula
print(Taula_recompte)

```

## Valors omessos

```{r setup319, eval=FALSE}
#Farem un sumatori del nombre de valors omesos (NA), en cas que en trobem 
#procedirem a identificar-los.
cat("El nombre de valors omessos es",sum(is.na.data.frame(dades_expressio)),
    "\n")
```

## Analisis de components principals (PCA)

```{r setup89}
#Ara podem fer el PCA, abans pero cal transposar les dades ja que el PCA vol
#les variables en columnes i observacions en files
PCA<-prcomp(t(dades_expressio))
#Representarem nomes una part de les dades del resum,ja que sino es massa llarg
resum_pca<-summary(PCA)
#Mirem les components
resum_pca
#Seleccionem nomes les 10 primeres components
resum_pca$importance[,1:10]
```

```{r setup91, eval=FALSE}
#Carreguem el paquet ggfortify que fa gràfics de PCA d'una manera molt #simple i efectiva
library(ggfortify)
#Fem el gràfic representant les dades de les dues principals components i #que es diferencin cada condició per un color diferent.
autoplot(PCA, data=colData(SE), colour = 'condition',
         main="Gràfic de les dues components principals")
```

## Dendograma

Crearem un dendograma per a veure com es distribuixen les diferents
mostres segons la condició del pacient.

```{r setup25, eval=FALSE}
# Calculem la matriu de distancies
distancies <- dist(t(dades_expressio), method = "euclidean")

#Creem l'objecte que crea l'arbre de distancies
cluster <- hclust(distancies, method = "average")
plot(cluster, labels=colData(SE)$condition)
```

## Gràfic de caixes de cada metàbolit segons la condició del pacient {#gràfic-de-caixes-de-cada-metàbolit-segons-la-condició-del-pacient}

```{r setup4,fig.width=10, fig.height=8}
#En primer lloc es guarden els noms de cada fila
noms<-names(SE)

#Eliminem la fila de la condició, ja que no volem fer-ne un gràfic per ella,
#ja que cada gràfic contindrà aquesta variable
noms<-noms[noms!="Muscle.loss"]

#Creem un gràfic de caixa, on compararem els valors que pren cada variable 
#segons la condició dels pacients
par(mfrow=c(2,2))
for (i in seq_along(noms)) {
  #Per a fer-ho necessitem que les dades es tractin com a números, ja que sino dona errors. I que es vagi iterant per cada variable
  dades_numeriques_2 <- as.numeric(assay(SE, "counts")[noms[i], ])
  #Fem el grafic comparant els valors de cada variable  segons la condicio
  boxplot(dades_numeriques_2 ~ colData(SE)$condition, 
          main = noms[i], 
          xlab = "Condició del pacient",
          ylab = noms[i], 
          col = c("red", "blue"))
}

```

```{r setup79, eval=FALSE}
#Representem els gràfics de varies varaibles rellevants
#Seleccionem quants gràfics volem represnetar per pagina i fila
par(mfrow = c(2, 2))
#Fem el  grafic de caixes, on es representi els valors de concentració de 
#la Leucina segons la condició del pacient
boxplot(as.numeric(assay(SE, "counts")["Leucine", ]) ~ colData(SE)$condition, 
        #Afegim elements
        main = "Leucine", 
        xlab = "Condició del pacient",
        ylab = "Leucine" , 
        col = c("red", "blue"))
boxplot(as.numeric(assay(SE, "counts")["X4.Hydroxyphenylacetate", ]) ~ colData(SE)$condition, 
        main = "X4.Hydroxyphenylacetate", 
        xlab = "Condició del pacient",
        ylab = "X4.Hydroxyphenylacetate" , 
        col = c("red", "blue"))
boxplot(as.numeric(assay(SE, "counts")["Creatinine", ]) ~ colData(SE)$condition, 
        main = "Creatinine", 
        xlab = "Condició del pacient",
        ylab = "Creatinine" , 
        col = c("red", "blue"))
boxplot(as.numeric(assay(SE, "counts")["Uracil", ]) ~ colData(SE)$condition, 
        main = "Uracil", 
        xlab = "Condició del pacient",
        ylab = "Uracil" , 
        col = c("red", "blue"))

```

## Càlcul mitjanes

```{r setup81, eval=FALSE}
#Calculem la mitjana de cada variable segons la condicio
mitjana_leucina_control<-mean(dades$Leucine[dades$Muscle.loss=="control"])
mitjana_leucina_caquexia<-mean(dades$Leucine[dades$Muscle.loss!="control"])
mitjana_X4_control<-mean(dades$X4.Hydroxyphenylacetate
                              [dades$Muscle.loss=="control"])
mitjana_X4_caquexia<-mean(dades$X4.Hydroxyphenylacetate
                               [dades$Muscle.loss!="control"])
mitjana_creatinina_control<-mean(dades$Creatinine[dades$Muscle.loss=="control"])
mitjana_creatinina_caquexia<-mean(dades$Creatinine[dades$Muscle.loss!="control"])
mitjana_Uracil_control<-mean(dades$Uracil
                              [dades$Muscle.loss=="control"])
mitjana_Uracil_caquexia<-mean(dades$Uracil
                               [dades$Muscle.loss!="control"])

cat("La concentració mitjana de Leucina en els pacients controls es de",mitjana_leucina_control,"U.A. 
I en els pacients caquexics és", mitjana_leucina_caquexia,"U.A.\n")

cat("La concentració mitjana de Hydroxypenylacetat en els pacients controls es de",mitjana_X4_control,"U.A. 
I en els pacients caquexics és", mitjana_X4_caquexia,"U.A.\n")

cat("La concentració mitjana de Creatinina en els pacients controls es de",mitjana_creatinina_control,"U.A. 
I en els pacients caquexics és", mitjana_creatinina_caquexia,"U.A.\n")

cat("La concentració mitjana d'Uracil en els pacients controls es de",mitjana_Uracil_control,"U.A. 
I en els pacients caquexics és", mitjana_Uracil_caquexia,"U.A.\n")

```

```{r setup842, eval=FALSE}
#Calculem el % de diferencia entre una mitjana i l'altre i ho arrodonim.
leucina_prop<-round(((mitjana_leucina_caquexia-mitjana_leucina_control)/
                  mitjana_leucina_control)*100,2)
X4_prop <- round(((mitjana_X4_caquexia - mitjana_X4_control) / 
                    mitjana_X4_control) * 100, 2)
creatinina_prop<-round(((mitjana_creatinina_caquexia-mitjana_creatinina_control)                   /mitjana_creatinina_control)*100,2)
Uracil_prop <- round(((mitjana_Uracil_caquexia - mitjana_Uracil_control) / 
                    mitjana_Uracil_control) * 100, 2)
cat("La concentració de Leucina es un", leucina_prop, "% superior en pacients amb caquèxia 
en comparació al control.\n")
cat("La concentració de Hydroxypenylacetat es un", X4_prop, "% superior en
pacients amb  caquèxia en comparació al control.\n")
cat("La concentració de Creatinina es un", creatinina_prop, "% superior en pacients amb caquèxia 
en comparació al control.\n")
cat("La concentració d'Uracil es un", Uracil_prop, "% superior en 
pacients amb  caquèxia
en comparació al control.\n")
```

## ANOVA

Es mostra l'analisis ANOVA realitzat amb les dades no escalades. Del
qual s'han seleccionat nomes dues variables, una de significativa i una
que no ho es per proposits educatius.

```{r setup250}
#Generem un objecte on guardarem els p-valors
p_values<-numeric(length(noms))
#Fem un loop per fer l'ANOVA per totes les variables
for (i in seq_along(noms)){
  #Amb la funció "as.formula" podem fer una formual dinamica on la variable que anirà canviant es "noms" que prendrà cada valor que té emmagatzemat, en canvi "Muscle.loss" quedarà fixat
  anova<-aov(as.formula(paste(noms[i],"~ Muscle.loss")),data=dades)
  #Guardem cada resum que fem
  resum_model<-summary(anova)
  #De cada resum en guardem el p_valor corresponent
  p_values[i]<-resum_model[[1]]["Muscle.loss", "Pr(>F)"]
}
#Finalment guardem els noms de les variables amb el p_valor calculat
resultats_pvalue<-data.frame(Variable=noms, P_value=p_values)
print(resultats_pvalue)

#Ordenem els valos per veure quines son les variables amb diferencies significatives
valors_significatius_ordenats<-resultats_pvalue[order(resultats_pvalue$P_value),]
valors_significatius_ordenats
#Fem recompte de quantes variables presenten diferencies significatives
count(valors_significatius_ordenats$P_value<0.05)
```
